【裁判字號】    90,上易,254
【裁判日期】    900821
【裁判案由】    贓物等
【裁判全文】
臺灣高等法院高雄分院刑事判決                      九十年度上易字第二五四號
    上  訴  人  台灣屏東地方法院檢察署檢察官
    上  訴  人  丙○○
    即  被  告
    被      告  乙○○
右上訴人因被告贓物等案件，不服臺灣屏東地方法院八十八年度易字第五三四號中華
民國八十九年十一月二十八日第一審判決（起訴案號：臺灣屏東地方法院檢察署八十
七年度偵字第二八四七、三七八四號、八十八年度偵續字第二號），提起上訴，本院
判決如左：
      主  文
原判決關於丙○○部分撤銷。
丙○○連續竊盜，處有期徒刑參年。車號XL六四一號、WL五０二號營業大貨車各壹台
、SK０四五號挖土機及小型推土機(FORD牌、LX六六五型)各壹台均沒收。
其餘上訴駁回。
      事  實
一、丙○○基於意圖為自已不法所有之概括犯意，先自民國八十七年二月間某日起，
    連續在屏東縣恆春鎮○○○段五二七之四地號國有之墾丁國家甲園特別景觀區內
    ，以利用挖土機挖取及營業大貨車載運之方式盜採土方，而於同年二月十二日因
    未經許可挖土為墾丁國家甲園警察隊舉發，乃暫停盜取土方，迄八十七年三月中
    旬起，承前之概括犯意，僱用不知情之潘義郎、楊敏彥，由楊敏彥操作丙○○所
    有之SK０四五號挖土機一台，在上揭同一地點，盜採土方，再由潘義郎及丙○○
    各駕駛丙○○所有之車號XL六四一號、WL五０二號營業大貨車各一台載運將土方
    搬離，而連續竊取該地之土方，嗣於八十七年四月二日十六時許為警查獲，計盜
    採土石達四四九五立方甲尺（面積○點一七九八甲頃，深度約二點五甲尺）。丙○○復自不詳時日起，承前開意圖不法所有之概括犯意，使不知情且姓名不詳之
    人，以丙○○所有前開SK０四五號挖土機及小型推土機 (FORD牌、LX六六五型)
    各一台等工具，連續數日盜挖丁○○等人所有坐落屏東縣恆春鎮○○段二九七之
    八、三０、三一、三二、四四、四五、四六等地號土地之土方，再用不詳車號之
    貨車運離，迄八十七年五月十日下午由丁○○發現報警查獲，計竊取土方三○五
    七立方甲尺（面積計一○一九平方甲尺，深三甲尺）。
二、案經屏東縣警察局恒春分局先後報請台灣屏東地方法院檢察署檢察官偵察起訴。
      理  由
甲、丙○○有罪部分
一、訊據上訴人即被告丙○○矢口否認有何竊盜犯行，辯稱：伊是應地主要求到龍泉
    水段五二五之二地號土地去整地，地主同意廢土給伊，而伊於夜間去挖 (於八十
    九年四月十三日原審訊問時改稱「是白天去挖」)，地主未帶伊去看地，才會錯
    挖只隔一條田埂之龍泉水段五二七之四地號之地，且伊只挖一天半，沒有挖那麼
    多土方；另伊大嫂張李冬仔在恆春鎮○○段有地，要伊去幫忙清運垃圾整地，伊
    為方便車輛通過，才在丁○○上揭土地上整地處理廢土云云，另稱：伊會去挖丁○○在山腳段的地，是因為要到父親的地上去拿抽水機，沒有路可以過，才用挖
    土機整地，不知道父親的地已經賣人云云。惟查：
  (一)上訴人丙○○自八十七年二月十二日即在上揭龍泉水段五二七之四地號土地上
      盜採土方，經內政部警政署墾丁國家甲園警察隊予以舉發，到四月一日又發現
      盜挖之事，乃請國家甲園管理處來會勘查獲之事實，業據證人即任職墾丁國家
      甲園警察隊之簡進村於原審到庭陳明 (八十九年八月二十九日)，並有墾丁警
      察隊函附之會勘紀錄、墾丁國家甲園警察隊舉發違反國家甲園法案件通知單各
      一紙、現場照片八張，及墾丁國家甲園濫墾巡查紀錄表一紙可稽，並經潘義郎
      、楊敏彥證稱係受僱於丙○○於上揭土地挖取及載運土方等語，證人潘義郎並
      稱：伊受僱丙○○在案發地 (即上開龍泉水段土地)開砂石車，案發時已作了
      十天左右等語。則上訴人辯稱挖錯，且僅挖一天半云云，核無足採。再上訴人
      丙○○所盜採之土方計達四四九五立方甲尺，亦有屏東縣恆春地政事務所土地
      複丈成果圖可按。
  (二)上訴人丙○○盜挖上揭山腳段丁○○所有土地土方之事實，業據告訴人丁○○
      指述歷歷，而該盜挖土方現場確有如告訴人丁○○所指之挖掘深約三甲尺之坑
      洞，及所盜採土石計達三○五七立方甲尺，亦有警卷所附照片九張及屏東縣恆
      春地政事務所土地複丈成果圖可按。參以現場土石堆置之情形，尚非單純整平
      土地以供通道使用等情以觀，上訴人丙○○顯係於該地盜採土石，且已挖取相
      當時日無誤。況上訴人丙○○初於原審辯稱伊至上揭土地係為張李冬仔清理垃
      圾云云，惟為張李冬仔當庭否認，及上訴人復坦承有於上揭土地挖了一個洞等
      語（原審八十八年七月二日及十六日筆錄），益顯上訴人確已在同址挖取土方
      相當時日，尚非僅為整地或搬運抽水機可擬，是上訴人丙○○此部分所辯，亦
      不足採信。
二、核上訴人丙○○連續以自己所有之挖土機、推土機及營業大貨車等，竊取他人所
    有土方，所為係犯刑法第三百二十條第一項之竊盜罪。其先後多次竊盜犯行，時
    間緊接，方法相同，所犯構成要件同一之罪名，顯係基於概括之犯意為之，為連
    續犯，應依刑法第五十六條之規定以一罪論，並加重其刑。上訴人竊取土方並加
    以載運搬離現場，非使用挖土機及砂石車不得遂其犯行，足認右述案發現場查獲
    之車號SK０四五號挖土機、XL六四一號及WL五０二號營大貨車，及小型推土機等
    ，均係供上訴人本件竊取土方犯罪所用之物，且為上訴人所有，迭據上訴人陳明
    在卷，並出具保管條附於警卷可憑，本院以上訴人為圖己利，不思以該等自有之
    挖土機、營大貨車等加入正常營運獲利，竟用以盜挖他人土方，且一而再犯，甚
    至嚴重破壞國家甲園之特別景觀，迄未回復原狀，所造成損害重大等情，爰依刑
    法第三十八條第一項第二款規定宣告沒收。至被告在右述山腳段土地上竊取土方
    所用以運載土方之貨車，因未經查獲，被告復稱只有整地，否認載運土方離開云
    云，無從確定供載運用之貨車，為免執行困難，爰不就此部分為沒收之諭知。
三、原審為科刑之判決，固非無見，惟原判決就被告在右山腳段丁○○所有土地盜挖
    土方之犯罪事實，既認定盜挖之土方多達三０五七立方甲尺，竟仍採信被告所言
    ，認僅從八十七年五月七日上午七時至九時三十分許有盜挖行為，核與經驗法則
    相違；又關於上訴人竊取丁○○所有山腳段土地上土方之犯行，於事實欄記載係
    與不詳姓名之人為之，惟未論究該等不詳姓名之人是否有共同之犯意連絡？是否
    為共犯？且就前揭上訴人用以犯案之挖土機、營大貨車、小型推土機等工具，何
    以未依刑法第三十八條第一項第二款規定宣告沒收，未予論述，尚有未洽。上訴
    人上訴意旨仍執陳詞否認犯罪，指摘原判決不當，固無可取，但原審此部分判決
    既有如上所述可議之處，即屬無可維持，應由本院撤銷改判。爰審酌被告犯後飾
    詞狡辯，毫無悔意，所犯情節重大，及其犯罪之動機、目的、手段，犯罪時所受
    之刺激及其品性、生活狀況、智識程度等一切情狀，量處如主文第二項所示之刑
    ，並就上訴人所有供本件犯罪所用之前揭挖土機一台、營業大貨車二台、小型推
    土機一台，併依刑法第三十八條第一項第二款之規定，宣告沒收。
乙、乙○○無罪部分：
一、甲訴意旨另以：被告乙○○為協和製磚股份有限甲司（下簡稱協和甲司）總經理
    ，基於概括之犯意，自八十七年五月初起至同年月九日止，在屏東縣恒春鎮○○
    路○段五七一號，明知丙○○於上揭犯罪事實欄所示丁○○土地上所盜取之土方
    ，係屬竊得之贓物，竟仍以每立方甲尺新台幣（下同）八十至一百元不等之代價
    予以買受後供己使用。因認被告乙○○涉犯刑法第三百四十九條第二項之故買贓
    物罪嫌。
二、按犯罪事實應依證據認定之，無證據不得推定其犯罪事實；又不能證明被告犯罪
    者，應諭知無罪之判決，刑事訴訟法第一百五十四條、第三百零一條第一項分別
    定有明文。又認定不利於被告之事實，須依積極證據，苟積極證據不足為不利於
    被告事實之認定時，即應為有利於被告之認定，更不必有何有利之證據（最高法
    院三十年上字第八一六號判例參照）。另事實之認定，應憑證據，如未能發現相
    當證據，或證據不足以證明，自不得以推測或擬制之方法，以為裁判基礎（最高
    法院四十年台上字第八六號判例參照）。再告訴人之告訴，本以使被告受刑事追
    訴為目的，故其陳述是否與事實相符，自應調查其他證據，以資審認，苟其所為
    攻擊之詞，尚有瑕疵，則在此瑕疵未予究明以前，即不能遽採為斷罪之基礎（最
    高法院六十九年台上字第一五三一號判決參照）。又認定犯罪事實所憑之證據，
    雖不以直接證據為限，間接證據亦包括在內；然而無論直接或間接證據，其為訴
    訟上之證明，須於通常一般之人均不致有所懷疑，而得確信其為真實之程度者，
    始得據為有罪之認定，倘其證明尚未達到此一程度，而有合理之懷疑存在，無從
    使事實審法院得有罪之確信時，即應由法院諭知被告無罪之判決（最高法院七十
    六年度台上字第四九八六號判例參照）。而刑法第三百四十九條第一項故買贓物
    罪之成立，對於所購之物須有贓物之認識，若誤以為所購之物有合法來源，即難
    以該罪相繩。
三、甲訴人認被告明家涉有故買贓物犯行，乃以告訴人丁○○之指述、丙○○於警訊
    之供述、被告乙○○於警訊時所供：伊曾於八十七年一月底向丙○○購買過廢土
    ，每立方甲尺八十至一百元間等語，參以證人即受丙○○僱用載運廢土之潘義郎
    於警訊證稱：一卡車約載土方十六立方甲尺等語，核與扣案之帳冊內所計每台車
    價金大車一千五百元、小台一千元等情相符，而扣案帳簿所記若僅係丙○○搬運
    土方至被告磚廠之工資，竟以每台計算，且每台要價高達一千五百元，顯與常情
    不符為其依據。訊據被告乙○○堅決否認有何故買贓物犯行，辯稱：伊最近一次
    向丙○○購買土方，係八十七年一月底之事，之後即未再向其購買，且伊不只向
    丙○○一人買土，購買土方前要先看是否合於製磚使用，主要都是開挖地下室之
    廢土；伊購買土方之價格一立方米約八十元至一百元，行情價即是如此，向丙○○買沒有比較便宜；至於扣案帳冊上關於丙○○部分之記載，係付予丙○○載運
    廢磚塊出去或將囤積之土運進磚廠之費用，伊買土均係付現金而未記載於帳冊之
    中云云。經查：(一)據證人即為丙○○載運土方之潘義郎於八十七年四月三日警
    訊中所供：伊受僱丙○○已一個月，都在載土方，所載運土方都載至屏東縣車城
    鄉保力村磚窯；於原審稱：伊當時在那邊 (即屏東縣恆春鎮○○○段五二七之四
    地號)做了十天左右，挖了泥土是載去協和製磚廠，就在保力橋附近，沒有載去
    別的地方 (原審八十九年九月二十一日筆錄)各等語，及告訴人丁○○指稱：未
    曾親見丙○○將所挖之土石載運至乙○○上揭磚廠，然因恆春只有協和磚廠，且
    伊曾問過一位尤姓山貓司機，他說大部分的土都是乙○○在買等語，參以扣案之
    協和磚廠帳冊，關於丙○○部分大台車一千五百元、小台車一千元之記載，核與
    被告乙○○自稱土方每立方米八十至一百元，及證人潘義郎稱每台車約十六方，
    所計算之每台車土方售價相當，且自八十七年二月十六日起，迄同年五月間，均
    有此記載等情，足認該帳冊上關於台數之計算，應是向丙○○購買土方之支出，
    而非純粹支付工資。是被告乙○○辯稱最後一次向丙○○購買土方係八十七年一
    月底之事云云，尚無足採；(二)惟據證人盧耀圖於原審八十八年六月二十五日到
    庭結稱：伊曾載工程地下室之廢土去賣給乙○○，一台車十五米賣一千元；證人
    李聰明結稱：伊亦賣過工程地下室之廢土，一米六十元，乙○○有去現場看過廢
    土等語，再據扣案前揭帳冊記載，協和磚廠對於丙○○部分之支出，自八十七年
    二月十六日起，固有據車輛台數記載購買土方之金額，然相同之記載持續至同年
    十月十五日止，即購買土方至同年十月十五日止，復有向「曾龍輝」以每車一千
    元購買土方之記載，顯然丙○○另有土方之來源可出售予乙○○，且乙○○向丙○○購買土方之價格與他人相差不遠，並無遠低於行情價格之獲取暴利情形；(
    三) 被告乙○○既無以低於市價之價格向丙○○購買土方，即無獲取暴利可言，
    而據前述證人所言，乙○○購買土方前會先至現場看廢土，則其若知悉是盜挖之
    廢土，按之經驗法則，斷無甘冒風險而以市價購入之理。況本件案發之後其仍持
    續向丙○○購買廢土，顯然丙○○另有其他廢土來源可供出售，是尚難以被告乙○○有向丙○○購買土方之情，遽認其知悉丙○○所出售之廢土之一部分係盜挖
    所得。此外，復查無其他積極證據足以證明被告有贓物之認識，揆諸右開說明，
    尚難以其所辯部分與事實不符，即為不利於被告之認定。從而應認不能證明被告
    乙○○犯罪，自應依法為無罪之諭知。
四、原審因而為被告無罪之諭知，尚無違誤，甲訴人上訴意旨仍執陳詞，核無理由，
    應予駁回。
據上論結，應依刑事訴訟法第三百六十八條、第三百六十九條第一項前段、第三百六
十四條、第二百九十九條第一項前段，刑法第五十六條、第三百二十條第一項、第三
十八條第一項第二款，罰金罰鍰提高標準條例第一條前段，判決如主文。
本案經檢察官陳惠珠到庭執行職務。
中      華      民      國    九十      年      八      月    二十一    日
                              臺灣高等法院高雄分院刑事第二庭
                                  審判長法官
                                        法官
                                        法官
不得上訴。
附錄：本判決論罪科刑法條：
刑法第三百二十條第一項。


司法院資訊處製作；財團法人民間司法改革基金會備份。
